【裁判字號】    91,自,36
【裁判日期】    920414
【裁判案由】    詐欺
【裁判全文】
臺灣臺南地方法院刑事判決                            九十一年度自字第三六號
    自  訴  人  甲○○○有限公司
    法定代理人  丁○○
    兼自訴代理人
    被      告  丙○○
                乙○○
右列被告等因詐欺案件，經自訴人提起自訴，本院判決如左：
    主  文
丙○○、乙○○均無罪。
    理  由
一、本件自訴意旨略以：被告丙○○及乙○○分別為「新通運機械廠股份有限公司」
    （以下簡稱新通運公司）之負責人及總經理。被告乙○○於民國九十年八月間以
    新通運公司之名義與自訴人簽訂機器買賣合約書，約定新通運公司應交付如合約
    所載之機器三部，並履行機器安裝及試車之義務，詎新通運公司內於收受自訴人
    所交付之新台幣（下同）二百五十萬元機器貨款後，僅交付兩部機器且未安裝試
    車，旋即公司人去樓空，被告二人亦逃匿無蹤，不曾出面說明究係何故，因認被
    告二人涉犯刑法第三百三十九條第一項之詐欺取財罪嫌等語。
二、按犯罪事實應依證據認定之，無證據不得推定其犯罪事實；又不能證明被告犯罪
    者，應諭知無罪之判決，刑事訴訟法第一百五十四條、第三百零一條第一項分別
    定有明文。又刑法第三百三十九條第一項詐欺罪之成立，以意圖為自己或第三人
    不法所有，以詐術使人將本人或第三人之物交付為要件。所謂以詐術使人交付，
    必須被詐欺人因其詐術而陷於錯誤，若其所用方法，不能認為詐術，亦不致使人
    陷於錯誤，即不構成該罪，最高法院四十六年台上字第二六○號亦著有判例。刑
    法第三百三十九條之詐欺罪，係以行為人於客觀上施用詐術使人陷於錯誤，並於
    行為之初，即已意圖為不法之所有或意圖得財產上之不法利益，為其構成要件，
    至於民事債務當事人間，若有未依債務本旨履行給付之情形，在一般社會經驗而
    言，原因非一，其因不可歸責之事由無法給付，或因合法得對抗他造主張抗辯而
    拒絕給付，甚至債之關係成立後，始行惡意遲延給付，皆有可能，非必出於自始
    無意給付之詐欺犯罪一端，又刑事被告依法不負自證無罪之義務，苟無足以證明
    其債之關係發生時自始故意藉此從事財產犯罪之積極證據，自難違反刑事訴訟法
    第一百五十四條之規定，以被告單純債務不履行之客觀事態，推定被告自始即有
    不法所有之意圖而施用詐術。
三、本件自訴人認被告丙○○、乙○○涉犯詐欺取財罪嫌，無非係以被告丙○○、乙
    ○○於簽約及收款之時，即明知新通運公司無法交付全數機器，而仍與自訴人簽
    立機器買賣契約，致自訴人受有二百五十萬元及工廠無法營運之損害，且事後避
    不見面等為其主要論據，並提出機器買賣合約書一份、支票三紙及存證信函一件
    為證。
四、訊據被告丙○○、乙○○固供承其等分別為新通運公司之負責人及總經理，並與
    自訴人簽訂機器買賣契約，收受自訴人交付之貨款二百五十萬元，現仍有一部機
    器未交付等情，然均堅決否認有何詐欺犯行，被告丙○○辯稱：新通運公司與自
    訴人生意往來已經很久了，此次交易共有二批，第一批已交付，當時曾跟自訴人
    聯絡安裝事宜，但自訴人說已安裝好，伊等確實有收到二百五十萬元之貨款，公
    司倒閉時伊等有打電話告知自訴人公司無法繼續經營，自訴人未表示要如何解決
    合約問題，目前公司已停業，故第三部機器無法依約交付云云；被告乙○○辯稱
    ：公司被客戶倒帳營運不善，沒有錢付工資，所以公司才倒閉云云。經查：
  (一)、自訴人指訴被告丙○○、乙○○所經營之新通運公司與自訴人簽立機器買賣契
      約，並收受貨款二百五十萬元，但未依約交付機器並安裝之事實，業據自訴人
      提出契約書及支票等為證，且為被告丙○○、乙○○供認不諱，此部分事實固
      堪認定。惟此僅足以證明被告二人確實違反契約約定，尚非認定被告二人確實
      犯有詐欺罪之積極證據，亦即仍不足以證明被告二人於簽立上開契約之初，即
      有為自己或第三人不法所有之意圖而詐騙自訴人之故意。
  (二)、新通運公司與自訴人並非第一次交易，此為自訴人所不爭（見本院九十二年三
      月三十一日審理筆錄），且依新通運公司與自訴人簽立之契約內容觀之，自訴
      人所購買之機器共為三台，而新通運公司已交付二台機器予自訴人，僅餘第三
      台機器未交付，此復為自訴人所供承在卷，足見被告二人與自訴人間應係正常
      生意往來關係，且有履行契約之意願，否則倘若被告二人於訂約初始即基於不
      法所有意圖訛詐該筆貨款，大可以惡性倒閉之方式，捲款潛逃，致債權人追索
      無著，而無須猶交付二台機器，是自難徒以新通運公司嗣後未履行契約之客觀
      事態，即認定被告二人於訂約之初，有為自己不法所有之意圖以訂立本件契約
      為手段，而詐騙自訴人之故意。
  (三)、新通運公司與自訴人係於九十年八月十三日簽立契約，有契約書附卷可查，而
      新通運公司之帳戶係於九十年十月十九日始遭列為拒絕往來戶，此有彰化銀行
      延平分行九十二年一月十六日彰延字一○一號函文一紙在卷可稽，自難謂被告
      二人於訂約當時即已明知新通運公司將來必定無力交付機器，而有詐欺之不法
      意圖。再退一步言，縱認新通運公司於訂約當時已有財務週轉困難之問題，惟
      一般公司之資金週轉難免時有困窘之境，常以互通盈虧之方式以應救急之用，
      亦難僅憑公司於財務週轉不靈時訂立契約之舉，即遽以推認其等於訂約之始即
      有詐欺之不法所有意圖。而自訴人復未能舉證證明被告二人於訂約當時有何詐
      欺犯行以實其說，則自訴人前開指訴，尚難採信，被告丙○○、乙○○辯稱無
      詐欺故意，堪信為真實。
五、綜上所述，本件雙方之爭執應屬債務不履行之民事糾紛，尚難認為被告二人有何
    不法所有之意圖而施用詐術，或使自訴人陷於錯誤而簽立契約，揆諸前開說明，
    即不能以詐欺罪相繩。此外，本院復查無其他積極證據足以證明被告二人有自訴
    人所指之詐欺犯行。是被告二人之犯罪既不能證明，依法應為無罪之諭知。
六、被告乙○○經合法傳喚無正當理由不到庭，本院認為本件係應諭知無罪之案件，
    爰不待其陳述逕行判決。
據上論斷，應依刑事訴訟法第三百四十三條、第三百零一條第一項、第三百零六條，
判決如主文。
中      華      民      國      九十二    年      四      月    十四    日
                                      臺灣臺南地方法院刑事第二庭
                                          審判長法  官  陳振謙
                                                法  官  吳勇輝
                                                法  官  孫淑玉
右正本證明與原本無異。
如不服本判決，應於判決送達後十日內，向本院提出上訴狀（應附繕本）。
                                                書記官  王元宏
中      華      民      國      九十二    年      四      月    十五    日


司法院資訊處製作；財團法人民間司法改革基金會備份。
